臺灣高等法院臺南分院刑事判決
　　　　　　　　　　　　　　 94年度重交上更(三)字第491號
上　訴　人
即　被　告　乙○○
選任辯護人　李家鳳　律師
上列上訴人因過失致死案件，不服臺灣雲林地方法院八十八年度
交訴字第七號中華民國八十九年五月二十二日第一審判決（起訴
案號：臺灣雲林地方法院檢察署八十八年度偵字第三九一號），
提起上訴，判決後，經最高法院第三次發回更審，本院判決如下
：
   主  文
原判決關於乙○○部分撤銷。
乙○○無罪。
   理  由
一、公訴意旨略以：被告乙○○為南峰汽車貨運有限公司之司機
    ，為從事駕駛業務之人，於民國（下同）八十七年七月六日
    下午七時三十分許，駕駛車牌ＩＵ─一七二號營業用聯結車
    ，後拖子車，沿雙向四車道之臺十九號公路，由東往西方向
    行駛於內側快車道，途經雲林縣崙背鄉○○路二五０號前人
    車擁擠之路段時，原應注意車前狀況，隨時採取必要之安全
    措施，且依當時天候晴、夜間有照明、道路為直路、乾燥、
    無缺陷、無障礙物等情形，並無不能注意之情事。適其同向
    右前方快慢車道間有丙○○（業經原審判刑確定）駕駛車牌
    ＳＮ─０９７３號雷諾牌自用小客車，正由快車道變換至慢
    車道上，準備靠往該處路邊停車時，有被害人黃雪雲所騎乘
    之車牌ＬＯＬ─５６３號重型機車自丙○○右後方駛來，因
    見丙○○貿然向右變換車道，因閃避不及而擦撞該自小客車
    之左後側保險桿，被害人黃雪雲因而人車倒地，而為被告乙○○所駕駛之聯結車輪胎輾過，致被害人黃雪雲受有胸腔破
    裂骨折等傷害，經送醫急救，仍不治死亡。因認被告涉犯有
    刑法第二百七十六條第二項之業務過失致死罪嫌云云。
二、按犯罪事實，應依證據認定之，無證據不得認定犯罪事實。
    又不能證明被告犯罪者，應諭知無罪之判決，刑事訴訟法第
    一百五十四條第二項、第三百零一條第一項分別定有明文。
    次按所謂認定犯罪事實之證據，係指足以證明被告確有犯罪
    行為之積極證據而言，該項證據必須適合於被告犯罪事實之
    認定，始得採為斷罪之資料；又犯罪事實之認定，應憑真實
    之證據，倘證據是否真實尚欠明顯，自難以擬制推測之方法
    ，為其判斷之基礎；復按在訴訟上用以證明事實之證據，須
    於通常一般之人均不致於有所懷疑，而得確信其為真實之程
    度者，始得據以為有罪之認定，倘其證明尚未達到此一程度
    ，而有合理之懷疑性存在，致使無從為有罪之確信時，即應
    為無罪之判決（最高法院七十六年台上字第四九八六號判例
    意旨可資參照）。另檢察官就被告犯罪事實，應負舉證責任
    ，並指出證明之方法。刑事訴訟法第一百六十一條第一項亦
    定有明文。因此被告並無自證己罪之義務，此乃無罪推定之
    原則。是以何項卷證資料有利於被告或不利於被告，應由擔
    任公訴角色之檢察官盡其舉證之義務，此乃上開法條規定公
    訴人於刑事訴訟程序進行中應盡之法定義務。故最高法院著
    有九十二年台上字第一二八號判例，闡明「刑事訴訟法第一
    百六十一條已於民國九十一年二月八日修正公布，其第一項
    規定：檢察官就被告犯罪事實，應負舉證責任，並指出證明
    之方法。因此，檢察官對於起訴之犯罪事實，應負提出證據
    及說服之實質舉證責任。倘其所提出之證據，不足為被告有
    罪之積極證明，或其指出證明之方法，無從說服法院以形成
    被告有罪之心證，基於無罪推定之原則，自應為被告無罪判
    決之諭知」之意旨甚明。
三、本件公訴人認上訴人即被告乙○○涉犯前開業務過失致死罪
    嫌，無非係以告訴人甲○○之指訴，及有道路交通事故調查
    報告表、現場照片六張存卷足資佐証；而被害人黃雪雲因本
    件車禍致胸腔破裂、骨折出血等傷，休克死亡，亦有驗斷書
    、相驗屍體證明書、勘驗筆錄等附卷為憑；另本件車禍送臺
    灣省雲嘉區車輛行車事故鑑定委員會鑑定，亦認定被告乙○○駕駛營業用大貨車，未充分注意車前狀況，為肇事次因，
    有該會八十七年十一月二十三日嘉鑑字第八七八三六號函所
    檢附之鑑定意見書存卷可佐，是其應負過失責任已堪認定等
    由為論罪依據。訊據上訴人即被告乙○○固不否認有於右揭
    時間，曾駕駛聯結車經過前開肇事地點之事實；惟堅詞否認
    有何過失致人於死之犯行，並辯稱：其一直遵循在內側快車
    道上行駛，未曾見有任何機車駕駛人，亦未輾壓過被害人；
    再其駕駛之聯結車，車身甚長又載重物，被害人倘遭其輾壓
    ，依聯結車後輪（併排雙輪）之寬度判斷，被害人應該當場
    即被壓扁或壓碎，不可能係經送醫後始不治死亡，而聯結車
    之後輪更不可能毫無沾染血跡，其並非本件車禍之肇事者，
    亦無違反應注意之義務等語。
四、經查：
（一）被害人黃雪雲於前揭時、地，騎乘車牌號碼ＬＯＬ─５６
      ３號重型機車沿雲林縣崙背鄉○○路由東向西方向行駛，
      至該路二五０號前，適因同案被告丙○○駕駛（業經原審
      判處拘役五十日，緩刑三年確定）車牌號碼ＳＮ─０９７
      ３號雷諾牌自用小客車，同向正由快車道變換至慢車道，
      準備靠往該處路邊停車時，被害人見狀煞避不及，致被害
      人機車車頭擦撞丙○○所駕駛之自用小客車之左側保險桿
      ，被害人人車倒地，並因本件車禍除受有左頰部擦傷、左
      上肢股骨、尺撓骨開放性骨折、挫裂傷、左足底挫裂傷外
      ，並受有左側三角肌部至胸腔廣泛性輾壓傷致破裂骨折出
      血合併出血性休克等致命傷，而不治死亡等事實，為被告
      所不爭執，並有道路交通事故調查報告表附卷足憑（見相
      驗卷第八頁）。且經檢察官督同檢驗員相驗屬實，製有驗
      斷書、相驗屍體證明書、勘驗筆錄各一份在相驗卷可憑（
      見相驗卷第十三頁至第二十三頁）。且被害人所受上開左
      側三角肌部至胸腔廣泛性破裂骨折，寬度大於二十公分以
      上，且係身體【正面】遭輾壓，除有上開驗斷書所附被害
      人正面圖可參，且經證人即當時實施驗斷之臺灣雲林地方
      法院檢察署檢驗員鄭寬寶於原審審理時到庭證述明確（見
      原審卷第四十九頁背面）。
（二）被告雖辯稱【其所駕駛之聯結車並未輾壓被害人】云云。
      且依檢察官八十七年七月七日之勘驗筆錄所載：「ＩＵ─
      一七二號大貨車後拖車之右後輪及右前輪均有擦痕，ＳＮ
      ─０９７３號自小客車左後輪有擦痕（疑似機車輪胎痕跡
      ），痕跡部分均請分局拍照，二車輪胎上未發現有明顯之
      血跡」（見相驗卷第十七頁），依上開勘驗結果，及本件
      事故後所拍攝之車輛照片所示，固難據以認定被害人確係
      遭聯結車所輾壓，惟查：
    同案已判決確定之原審同案被告丙○○所駕駛之前開雷諾
      小客車（參照卷附之車輛照片，即相驗卷第十頁背面上面
      ），丙○○供承其所駕駛之前開小客車輪胎規格為１５５
      ／Ｒ１３（即輪圈直徑為十三英吋，輪胎踏面之寬度為一
      五五公厘，見原審卷第一五二頁），與一般小型自用小客
      車所使用之輪胎規格並無不同，而被害人所受之前開左側
      三角肌部至胸腔廣泛性破裂骨折，其寬度大於二十公分以
      上，且係【正面】遭輾壓，已如前述。則以同案被告丙○○所駕駛之上開自用小客車輪胎寬度研判，應無可能造成
      被害人左側胸腔部位廣泛面積之輾壓傷，且同時造成其左
      上肢股骨、尺撓骨開放性骨折、挫裂傷之傷害。即本件送
      請財團法人成大研究發展基金會鑑定結果，亦認【從地面
      血跡、機車倒地位置、ＳＮ─０９７３號自小客車停放位
      置等地面跡證的相對位置，及ＳＮ─０９７３號自小客車
      左側前後輪的運動軌跡，被害人左前胸車輛輾創傷不是遭
      ＳＮ─０９７３號自小客輾軋造成的結果，應另有車輛造
      成被害人左前胸車輛輾創傷】等語，亦有該鑑定意見書在
      卷足憑（見本院上訴卷第七十二頁）。
    被告乙○○所駕駛車號ＩＵ─一七二號營業用聯結車及第
      二節之子車，除聯結車車頭用於轉向之前輪為單輪外，其
      餘均為雙輪併排，全車共計十八個輪胎，有卷附聯結車照
      片可稽（見相驗卷第十頁）。雖案發當時該聯結車之輪胎
      規格究竟如何，因承辦之檢察官及警員均未予勘驗或保存
      ，已無可考；然被告乙○○於原審審理時自承其所用輪胎
      踏面寬度為三一五公厘（見原審卷第一五二頁，新胎規格
      ，並參照原審卷第一五六頁證件存置袋內之米其林輪胎技
      術手冊）；再依被告乙○○於庭期前自行委託信宏輪胎修
      理行測量之輪胎寬度，其前輪寬度均為二十四點五公分，
      併排之雙輪則分別介於五十六至六十公分之間，有其所提
      出該輪胎行測量單據一張在卷可參（附在原審卷第一五六
      頁證件存置袋內），且為被告於本院此次審理時所不爭執
      （見本院上更三卷第六０、六一頁）。則以上開聯結車前
      輪之輪胎寬度達二十四點五公分推斷，即已足造成被害人
      之胸腔廣泛性破裂骨折之致命傷，況依後述係拖車右後輪
      輾壓所致之傷。
    再證人鄭寬寶即本件檢驗死者屍體之檢驗員於原審審理時
      證稱【（被害人）左側三角肌廣泛性破裂骨折，寬度大約
      大於二十公分以上，由此傷勢可看出是大型車輛輪胎的面
      積大於二十公分，所以是大型車輾過；該大型車輛車速不
      一定很快，尤其手臂上也有輾壓過，可以看出大面積輾壓
      傷，（死者的輾壓傷，可否判定遭何物輾壓）是重量很重
      的東西，這傷創應是車輪輾壓傷】等語（見原審卷第四十
      八頁正、背面、第四十九頁背面）；另參酌本件送請財團
      法人成大研究發展基金會鑑定，依該鑑定意見書就被告乙○○當日所駕駛之聯結車勘驗資料【該聯結車拖掛之子車
      前後輪胎均為併排二個車輪，每個輪胎寬各為二十九公分
      ，二個輪胎合計寬為五十八公分，二輪胎中間有約十公分
      間距，前車空重為十公噸，子車空重為五公噸，當日車子
      上載有肥料，前後車各為十二公噸，子車之重量連同載重
      合計為十七公噸】等情（見本院上訴卷第七十頁），暨被
      告於警訊時稱【其駕駛該聯結車行經雲林縣崙背鄉○○路
      二五０號前，在其前方有一部ＳＮ─０９７３號自小客車
      欲插入路邊，但他沒有完全停入路邊，然後我便通過停在
      前方三十公尺處等紅燈，突然後面由一名騎機車姓名不詳
      之男子向前向我說，在後面轎車旁有一部機車及一個人倒
      在路中央，叫我過去看一下．．．】等語（見相驗卷第六
      頁背面）；被告於檢察官偵訊時陳稱：我載貨南下，看到
      自小客車要路邊停車，尚未到路邊就停住了，我剛好開車
      經過，丙○○之車在我車前，我要閃過去，他們如何擦撞
      的，我沒有看到等語（見相驗卷第十四頁背面）；被告另
      於原審稱「我車子開過去，他們才肇事」等語（見原審卷
      第二十二頁）；而同案已判決確定之被告丙○○於警訊時
      供稱：我駕駛車號ＳＮ─０９７３自小客車自崙背往麥寮
      正義路行駛，駛至肇事地點準備停放在正義路二五○號店
      前，不料被後駛抵之機車撞及後保險桿左彎轉角處，機車
      騎士倒地，送醫急救不治死亡．．．我肇事時有一部大型
      聯結車經過肇事地點等語（見相驗卷第四頁背面）。而被
      害人並非因受同案被告丙○○所駕駛之前開自用小客車輾
      壓致死等情相互參酌，被告當日所駕駛之聯結車【重量及
      車型】既均符合證人鄭寬寶上開所證【被害人應係為重量
      很重之大型車車輪輾過】一節，且被告駕車經過前開肇事
      地點既有看到同案被告丙○○車欲插入路邊，且於車子開
      過去在前方三十公尺處，隨即為另名機車騎士攔下要求前
      往查看本件車禍，足見被告所駕駛之上開聯結車輪應有輾
      軋過被害人，應可認定。又依被害人身體被輾壓之面積（
      左三角肌部至左手臂），核與併排雙輪輪胎之寬度相去不
      多，可能係遭輪胎【部分】輾壓所致，被告執以辯稱其聯
      結車不可能輾壓被害人云云，為不足採。
    又依卷附道路交通事故調查報告表之事故現場圖所示（見
      相驗卷第八頁），本件事故發生地點位於崙背鄉○○路二
      五０號福星接骨所前之快、慢車道上，快車道中央留有血
      跡一灘，被害人之機車倒在血跡右方緊鄰分道線之左側，
      再右方即停有同案被告丙○○之小客車，小客車車頭朝西
      北方向位於慢車道中央，左側車尾則突出於快車道，被告
      乙○○聯結車第二節子車車尾則距前開事故位置約十九公
      尺（依附圖比例尺換算），而聯結車全部車體均位於快車
      道上略偏左側之位置，車體寬度約達快車道寬度四分之三
      。而依血跡距離雙黃線中心處為一．七公尺，被害人機車
      倒臥位置距離中心線二．一五公尺，被告聯結車車寬為二
      ．六公尺，事故後停離現場約三十二公尺處之交通號誌前
      ，全部車身均位在內側快車道上略偏左側之位置，左車輪
      與中心處距離僅○．一公尺等情，依上述各該車輛及血跡
      位置對照研判，被告駕駛聯結車於肇事時，如聯結車車頭
      係在機車撞及自小客車而被害人倒地之後，而於見及前方
      發生機車、小客車擦撞事故時，仍直線行駛，被害人之機
      車勢必遭聯結車車輪輾碎無疑。惟依卷附機車照片所示，
      該機車右側擦損，前擋風玻璃上截破裂脫落外，車身仍屬
      完整，而同案被告丙○○之自小客車左後輪有擦損之情形
      ，再參之依本件車禍發生後檢察官勘驗所繪之驗斷書被害
      人正面圖，及被告所駕駛之上開聯結車於事故發生後，該
      聯結車前後車輪排列一致並無偏離的現象等情以觀，堪認
      本件事故發生經過應係：丙○○駕駛上述自小客車行駛於
      崙背鄉○○路由東向西之內側快車道上，被告駕駛之聯結
      車與丙○○同向，亦行駛在內側快車道，嗣因丙○○未注
      意車前狀況，冒然由內側快車道直接切至外側車道準備停
      車，導致其後之被告見狀即將聯結車車頭向左操作迴避，
      此時在內外車道線附近之被害人亦因閃避丙○○自小客車
      不及，而由後追擦撞自小客車，並向左傾，於傾倒之時正
      遭聯結車車頭及前車身已過而正處於迴避中，惟以該聯結
      車係雙節聯結車，車輛全長達二０．四公尺，分為前後兩
      節推斷，被告雖曾採取向左閃避之動作，但僅車頭之前車
      能閃避，其第二節子車之車輪（均併排雙輪）之軌跡應正
      好通過擦撞小客車後跌落快車道中央之被害人倒臥處（即
      血跡位置），則被害人實難逃該等併排車輪之輾壓。又被
      告乙○○之聯結車停止後之車頭位置距機車僅約三十二公
      尺（均依附圖比例尺換算），第二節子車車尾亦僅距機車
      位置約十九公尺，且聯結車全部車體均位於快車道上略偏
      左側之位置，以該等道路距離相對於聯結車之車身長度推
      斷，顯見被告乙○○僅係採取略向左側閃避之動作後，隨
      即向右駛回原駕駛路線，而非採取向左急轉之動作。此外
      ，本件送請財團法人成大研究發展基金會鑑定，該基金會
      亦【根據車輛行駛的相對位置及被告稱「我剛好開車經過
      ，丙○○之車在車前，我閃過去」，及被告之答詢：「（
      你停紅燈附近，車禍現場有無大貨車、聯結車經過）只有
      我這部大車」，以及同案被告丙○○的答詢「（在紅綠燈
      處，還有其他大貨車及小客車）應該沒有」，本分析因認
      為被告所駕駛之聯結車其後節拖車之右後輪有輾軋過被害
      人可能性相當的高】等情（見本院上訴卷第七十三頁）。
      則本件肇事經過，應係：被害人於見同案被告丙○○冒然
      由內側快車道直接切至外側車道欲停車時，因閃避丙○○
      車不及而由後追擦撞該自小客車，並向左傾倒。但於傾倒
      同時，遭前車身已通過肇事地點之被告聯結車後節拖車之
      右後輪輾軋致死，足堪認定。
    至於被告雖辯稱【其駕駛之聯結車，車身甚長又載重物，
      被害人倘遭其輾壓，依聯結車後輪（併排雙輪）之寬度判
      斷，被害人應該當場即被壓扁或壓碎，不可能係經送醫後
      始不治死亡，而聯結車之後輪更不可能毫無沾染血跡】云
      云。然查：
      (1)依物理常識可知併排雙輪之接地面積較單輪之接地面積
        為大，因接地面積較大，輾壓物體時之車體重量分佈較
        平均，以致身體未當場遭壓扁或輾碎，因此輪胎未沾血
        跡，亦屬可能；再參酌證人鄭寬寶於原審審理時稱【被
        害人應係遭很重之大型車輛輪胎，於車速不快之情形下
        正面輾壓所造成，因輪胎是動的，輾壓時及輾壓後之情
        形會有差異，有可能人體在正面被輾壓後反轉成趴著，
        倘肇事車之車速很快，被輾壓之身體立刻破裂，車輪可
        能會沾到血跡，如車速很慢，則可能車輪不會沾到血跡
        ，體內會慢慢破裂流血】等語（見原審卷第四十九頁背
        面起至第五十頁背面），及被告警訊時稱【當時時速十
        公里】（見相驗卷第六頁背面）、【其駕駛該聯結車行
        經雲林縣崙背鄉○○路二五０號前，在其前方有一部Ｓ
        Ｎ─０９７３號自小客車欲插入路邊，但他沒有完全停
        入路邊，然後我便通過停在前方三十公尺處等紅燈】等
        語（見警訊卷第六頁背面），而被告係在事故現場前方
        紅綠燈處為人攔下等情，顯見當時被告所駕駛之聯結車
        車速並不快，則被害人遭低速之聯結車後節拖車之右後
        輪輾軋過後，其身體未遭壓扁或壓碎，應非不可能；從
        而被害人身體既未當場遭壓扁或壓碎，即不至發生血跡
        噴濺沾染車輪之情形。況法務部法醫研究所答覆本院函
        詢時指出：由死者黃雪雲傷勢較似為輾壓左側胸部且在
        現場留有大量血跡，聯結車似無詳細勘驗相片，科學檢
        驗之經過，由現場無其他車輛經過及非自小客車之可能
        輾壓痕等，均可認定確為聯結車所輾壓，且似無法逕認
        聯結車未沾染血跡或無法（觀察到）測得血跡反應即認
        非乙○○所駕駛之聯結車所輾壓等語，亦有該所（九十
        三）法醫所醫鑑字第一三九八號法醫文書審查鑑定書附
        卷可佐（見本院更二卷第七十九頁）。
      (2)又同案被告丙○○於原審審理時雖供稱其下車後看到被
        害人被自己機車壓著，當時被害人是趴著，臉朝右，機
        車壓在被害人背部上等語；倘其所述無訛，則此等情狀
        與被害人係身體正面遭輾壓之事實似有齟齬。惟被害人
        於遭聯結車後節拖車之右後輪輾軋過後，因劇烈疼痛刺
        激所生有意識之反應，或因神經、肌肉抽搐以致產生身
        體扭曲翻轉之情形亦非不可能，此由同案被告丙○○於
        原審審理時供稱【其將機車搬開時被害人尚在呼吸】（
        見原審卷第一五二頁），顯見被害人當時仍有生理反應
        ，則被害人因劇烈疼痛刺激所生有意識之反應，或因神
        經、肌肉抽搐以致產生身體扭曲翻轉，並無悖於常理之
        處。雖前開法務部法醫研究所法醫文書審查鑑定書復稱
        ：本案無現場屍體勘驗相片，惟由現場交通事故調查報
        告表，丙○○所駕駛之自小客車與死者所駕駛摩托車由
        後向前發生擦撞痕即倒地點均支持死者倒地時尚呈趴俯
        姿勢，身體左側遭輪胎輾壓。由二物之平面強力壓擠可
        達無法辨認擠壓面之程度，推定無證據可支持之死者為
        躺平抑面朝上時遭輾，再翻轉朝上之可能。由死者傷勢
        研判一般屍體在多次輾壓反轉並在低底盤內有拖拉物或
        多次輾壓四肢達槓桿牽動翻轉之程度時，本案僅有左上
        臂、左胸之輾壓傷及疑機車倒下壓到左足底挫裂傷，應
        無翻轉向上之條件，更由死者受傷之傷勢研判傷者當時
        更無翻轉之可能，綜右推定機車在死者黃雪雲與自小客
        車發生擦撞時即遭聯結車瞬間壓在被害人身上云云（見
        本院更二卷第七十九頁）。然查，依驗斷書及所附正面
        圖所載：左側三角肌部至胸腔廣泛性輾壓傷致破裂骨折
        出血合併出血性休克致命傷，及其他所受之傷勢均在正
        面，而背面並無註明傷勢等情，復據本件檢驗死者屍體
        之檢驗員即證人鄭寬寶於原審審理時證稱：依傷勢判斷
        應屬正面輾壓，因為正面輾壓傷，正面傷勢較明顯，背
        面傷勢較不明顯，如果是背面輾壓傷，背面傷勢會較明
        顯，而且正面會有擦地傷等語（見原審卷第四十九頁背
        面），是前開所認係正面輾壓傷，推測因被害人因劇烈
        疼痛刺激所生有意識之反應，或因神經、肌肉抽搐以致
        產生身體扭曲翻轉，即非無可能。
      (3)再者被告駕駛之聯結車頭尾共計五排車輪（參照卷附照
        片），依前述檢察官勘驗筆錄，ＩＵ─一七二號大貨車
        後拖車之右後輪及右前輪均有擦痕，則拖車之右前輪及
        右後輪因擦及被害人之機車，致被害人遭低速之聯結車
        後節拖車之右後輪輾軋過後，該機車車身嗣後壓住被害
        人身體，亦屬可能。準此，前述判斷結果與事故發生後
        之現場情形，即難認為有何出入，被告乙○○執此辯解
        ，要無可取。另證人即車禍發生現場附近之南香飲食店
        負責人李三山，在警方訪查時雖證稱：「撞擊現場有一
        部大貨車，如何發生車禍我不清楚」、「（問：你有無
        確定大貨車與該車禍有關連？）我無法確定」（見原審
        卷第三七至三八頁）等語，及現場目擊證人鍾進財在警
        方訪查時證稱：「我無法確定（大貨車）有輾過死者黃
        雪雲」（見原審卷第八七頁），暨同案被告丙○○在原
        審供稱：「我不曉得乙○○有無輾過黃雪雲，我聽到聲
        音下車，乙○○已開到紅綠燈處」（見原審卷第二二至
        二三頁），繼在本院上訴審供稱：「沒有看到乙○○之
        大卡車壓到被害人」等語（見本院上訴卷第一０五頁）
        ，但本院綜合前開被告之供詞、證人鄭寬寶之證詞、本
        件事故發生後之警員製作之現場圖、照片等證據資料，
        暨被害人所受之傷害、被告與同案被告丙○○所駕駛之
        車輛、財團法人成大研究發展基金會及法務部法醫研究
        所之鑑定結果，均已足以認定被告所駕駛之聯結車有輾
        軋過被害人之事實，從而證人李三山、鍾進財、同案被
        告丙○○等人上開證詞或供詞，均不足據為被告有利之
        證據。
    另告訴人即被害人之夫甲○○於警訊時雖指稱曾透過綽號
      「阿展」之友人打聽，得知住在事故現場附近之郭俐玲曾
      看到同案被告丙○○駕駛小客車倒車時輾斃被害人云云（
      見相驗卷第二十七頁背面）；惟告訴人上開指訴係屬傳聞
      ，已無證據能力；況嗣經本件車禍原承辦警員許城煌及雲
      林縣警察局西螺分局警員林有文分別訊問郭俐玲之結果，
      其確實未曾目擊本件車禍發生之經過，有警訊筆錄二件在
      卷可考（見原審卷第三十八頁、第八十頁至第八十一頁）
      ，足見告訴人此部分之指訴已有不實。再者，告訴人甲○○在警訊中雖亦指稱：「我太太黃雪雲是遭丙○○駕駛小
      客車倒車輾過致死‧‧‧因警方通知我家屬說黃雪雲出車
      禍，我本人到崙背分駐所約當日二十一時，警方告知是遭
      丙○○輾過致死」云云（見相卷第二七至二八頁），但在
      原審則稱：「現場我沒有看見，我無法表示意見」云云（
      見原審卷第一二八頁）。則告訴人甲○○既未在現場目擊
      車禍發生經過，且對於被害人究係遭何人所駕駛之車輛輾
      過，亦無法確定，自難僅依告訴人上開指訴，即遽為被告
      有利之認定。
    至於證人郭俐玲雖於警訊時證稱當時我和我先生林俊傑都
      在洗衣店內，當時時間約十八時三十分至十九時之間，有
      聽到砂石車緊急剎車的聲音，我先生林俊傑就說發生車禍
      等語（見原審卷第八十一頁），但證人郭俐玲既未目擊本
      件車禍發生之經過，縱令證人郭俐玲確有聽聞該緊急剎車
      的聲音，亦難據此而認本件車禍究為如何發生，而遽為被
      告有利或不利之證據。
（三）按刑法第二百七十六條第二項業務過失致死罪，須行為違
      反【其應負之注意義務】，而致人於死，始足該當。本件
      被害人雖係遭前車身已通過肇事地點之被告聯結車後節拖
      車之右後輪輾軋致死，已如前述。但本件應審酌者，厥為
      被告【有無注意義務之違反】。經查：
    被告乙○○所駕駛之聯結車因駕駛座較高，可以明顯看見
      前方車輛之動態，固有能力迴避同案被告丙○○未依規定
      貿然向右變換車道；然參諸卷附道路交通事故調查報告表
      之事故現場圖所示：本件事故發生地點位於崙背鄉○○路
      二五０號福星接骨所前之快、慢車道上，快車道中央留有
      血跡一灘，被害人之機車倒在血跡右方緊鄰分道線之左側
      ，再右方即停有丙○○之小客車，小客車車頭朝西北方向
      位於慢車道中央，左側車尾則突出於快車道，被告聯結車
      第二節子車車尾則距前開事故位置約十九公尺（依附圖比
      例尺換算），而聯結車全部車體均位於快車道上略偏左側
      之位置，車體寬度約達快車道寬度四分之三等各該車輛及
      血跡位置對照研判，應可認定被告乙○○駕駛聯結車於見
      及前方丙○○駕駛之小客車貿然右轉路邊停車之際，即有
      採取向左閃避之駕駛動作；惟因當時在聯結車旁騎機車並
      行之被害人，則受聯結車阻擋視線，以致當聯結車前之丙○○所駕駛之自小客車切入外側車道時，因閃避不及而擦
      撞丙○○之小客車，就當時視線之角度推演，被告乙○○
      之聯結車車頭在前，被害人黃雪雲之機車車頭在後，以該
      聯結車連同第二節子車之全部車身長達約十五公尺推斷，
      及聯結車停止後之車頭位置距機車僅約三十二公尺（均依
      附圖比例尺換算），第二節子車車尾亦僅距機車位置約十
      九公尺，且聯結車全部車體均位於快車道上略偏左側之位
      置，以該等道路距離相對於聯結車之車身長度推斷，顯見
      被告乙○○僅係採取略向左側閃避之動作後，隨即向右駛
      回原駕駛路線。而以該聯結車當時有聯結子車之情形研判
      ，被告乙○○看見前方丙○○突然右轉切入外側車道，即
      向左採取閃避動作，適時聯結車車頭及前方車身已先向左
      行駛，其右側後輪及第二節子車之軌跡則循車頭慢慢偏左
      ，以被告乙○○所處駕駛座視線觀之，顯難發現被害人正
      因與丙○○擦撞而倒臥在地。復依前開所述財團法人成大
      研究發展基金會九十四年三月二十八日成大研基建字第○
      五八○號函本院亦稱：根據聯結車停車位置，本鑑定人不
      認為乙○○有看到機車與小客車發生擦撞等語（見本院上
      更二卷第九十八頁），亦屬相符。
    再按汽車行駛時，駕駛人應注意車前狀況及兩車併行之間
      隔，並隨時採取必要之安全措施，道路交通安全規則第九
      十四條第三項定有明文。則駕駛人在道路環境存有變異，
      道路上裝置有提醒用路人注意路況之交通控制設施（號誌
      、標誌、標線）下，駕駛人應注意路況變化，避免因為煞
      車不及，撞及煞車距離以外之事物而言。本件肇事責任送
      臺灣省車輛行車事故覆議委員會覆議結果，以因缺乏被害
      人勘驗之照片，認無法鑑定，此有該會八十八年十一月十
      日府覆議字第八八０六一八號函附於原審卷足稽（見原審
      卷第九十一頁）。又本院前審將本案送請財團法人成大研
      究發展基金會鑑定結果，就現場跡證分析本件肇事責任，
      亦認「被告乙○○駕駛大貨車，缺乏撞擊之直接證據，且
      因為即使發生撞擊亦屬於無法及時反應之狀況，因此無肇
      事責任」（見本院上訴卷第七十七頁），足認被告乙○○
      已就前車突然右轉之突發狀況為必要之注意及措施，並無
      未注意車前狀況之情形。
    再者，本院前審再就財團法人成大研究發展基金會前開鑑
      定中有關【被告即使發生撞擊亦屬於無法即時反應之狀況
      】一節，向財團法人成大研究發展基金會函詢結果，經該
      基金會函覆稱：
      (1)事故發生後，被告駕駛之聯結車停於離事故現場約三十
        二公尺處之十字路口交通號誌前，聯結車第二節子車車
        尾則距離事故位置約十九公尺。由於警繪事故現場內並
        沒有聯結車緊急剎車的輪胎痕，因此顯示聯結車在抵達
        紅綠燈口前並沒有緊急剎車，因此以採表二（即正常剎
        車之車速、反應時間與正常減速停車距離對照表）較為
        合理。再由於事故時間已經是夜間十九時三十分許，而
        且事故路段各類店家的各色燈光混雜以及複雜的車流燈
        光導致事故路段視線不佳，因此駕駛人反應時間，以採
        用二秒為合適。因此如果被告聯結車是連續減速剎車三
        十二公尺至紅綠燈前才剎車停止的話，則根據該表事故
        發生前被告通過事故地點的車速約介於二十至三十公里
        之間。但是聯結車如果早一步便將車速降至隨時可以剎
        停的五公里車速以下，再繼續滑行至紅綠燈前的話，表
        示聯結車不到三十二公尺即將車輛降至隨時可以剎停的
        狀況，此種情況下被告聯結車車頭通過事故地點時車速
        會較二十至三十公里為低。從聯結車一般的剎車行為，
        以第二種情形（即聯結車不到三十二公尺即將車輛降至
        隨時可以剎停的狀況）較為常見。因此如果被告要有能
        力迴避撞擊前已追撞倒地之被害人，此時必須採用緊急
        剎車的安全視距對照表，即被告聯結車車頭必須距離已
        經倒地被害人十五至二十五．四公尺，被告才有能力加
        以迴避。如果兩者間小於此一距離，即便被告緊急剎車
        ，聯結車亦難以迴避撞擊已經倒地的被害人。而根據同
        案被告丙○○所稱「我聽到聲音下車，乙○○已開到紅
        綠燈處」、「我當時有聽到『況』的一聲，同時我的車
        身有震動，．．．我當時看到被告車子還在滑動，快到
        紅綠燈時，他才被攔下」，本分析不認為被告聯結車距
        離前已追撞倒地的被害人仍有十五至二十五．四公尺距
        離。
      (2)又雖上開基金會函覆：固係「假設」如果被告聯結車是
        連續減速剎車三十二公尺至紅綠燈前才剎車停止的話，
        而推測被告之車速約介於二十至三十公里，及必須有十
        五至二十五．四公尺，被告才有能力加以迴避等情。然
        該基金會既已審酌事故現場內並沒有聯結車緊急剎車的
        輪胎痕，因此認定聯結車在抵達紅綠燈口前並沒有緊急
        剎車，則排除上開被告所駕駛之聯結車有緊急剎車之情
        況，再由於事故時間已經是夜間十九時三十分許，而且
        事故路段各類店家的各色燈光混雜以及複雜的車流燈光
        導致事故路段視線不佳，因此駕駛人反應時間，以採用
        二秒為合適；及依證人丙○○所言該聯結車快到紅綠燈
        時，始被攔下等語，與被告於警詢時供述：「當時之時
        速約十公里」等語以觀（見相驗卷第六頁反面），而一
        般車輛在見到前方有紅燈時，均會減速慢行，即被告當
        時係處於減速停車過程中，依卷內上開基金會函覆所附
        之表二，則被告聯結車車頭距離已經倒地被害人，僅有
        八．一公尺，如此被告亦無能力加以迴避撞擊已經倒地
        的被害人，是上開基金會函覆之情尚非不可採用。
      (3)其次由於被告聯結車共有十八輪，而聯結車單側的輪胎
        除了曳引車頭前輪為單輪之外，餘均為雙輪。而根據事
        故現場圖，內側快車道中央留有集中的血跡一灘，並沒
        有產生隨著輪胎拖旺或是重複輾軋的樣式，而聯結車也
        沒有明顯偏閃轉向之行為，因此如果乙○○聯結車有輾
        軋過被害人，則必然不是在有迴避能力條件下的前輪，
        而是部分後輪（雙輪的外輪）所致。因此既然不是前輪
        輾軋，所以本分析認被告無法避免輾軋倒地的被害人。
        此又有該基金會九十三年三月二十六日（九三）成大研
        基建字第０五八五號函附於本院更一審卷足憑（見本院
        上更一卷第四十三頁、第四十四頁）。
      (4)從而被告既於見前車之同案被告丙○○突然右轉，即採
        取向左閃避之措施，已如前述，而被害人雖係遭其所駕
        駛聯結車後節拖車之右後輪輾軋致死，亦已超出被告當
        時所能注意及反應之合理範圍，要非其當時所能注意防
        範。至臺灣省嘉雲區車輛行車事故鑑定委員會，認被告
        乙○○駕駛營業大貨車，未充分注意車前狀況，為本件
        事故之肇事次因乙節，因未考慮上開各事證，難認與事
        實相符，故為本院所不採，併此敘明。
    最高法院前次及此次發回意旨以：(1)若被告當時已察見前
      行之小客車與被害人機車發生擦撞，卻因其與之距離過近
      ，致不足使其採取安全防護措施，是否足以證明行車在後
      之被告未與前車保持安全距離致閃避不及？而以被告所駕
      駛聯結車之駕駛座較高，視野廣闊，應可明顯看到前方車
      輛動態，如小客車聽到碰撞聲時，聯結車車頭尚未繞過小
      客車車尾，被告對其右前方之小客車與機車發生擦撞，是
      否不能注意，而不及採取必要之應變措施？故被害人所騎
      機車擦撞丙○○之小客車左後保險桿時，被告之聯結車車
      頭究在何方？其是否察見其行車前方之情況？(2)丙○○於
      警詢時尚陳稱：其被後面駛抵之機車撞及後保險桿左彎轉
      角處，機車騎士倒地，當時有一部大型聯結車經過肇事地
      點，機車可能被他車撞到後行李架，機車偏駛撞及其後保
      險桿，而檢察官勘驗現場時，發現被告所駕駛之聯結車後
      拖車之右後車輪及右前輪均有擦痕，該擦痕與被害人之機
      車有無關連？聯結車是否為與丙○○之小客車保持安全跟
      車距離，致丙○○之小客車欲切入外側車道時，被告駕駛
      之聯結車雖已發現但不及採取避讓措施，導致被害人之機
      車無處可避而擦撞小客車或聯結車？(3)肇事時在場之目擊
      者，已判刑確定之丙○○雖供述：「我聽到聲音下車，乙○○已開到紅綠燈處」、「我當時有聽到『況』的一聲，
      同時我的車身有震動，……我當時看到被告車子還在滑動
      ，快到紅綠燈時，他才被攔下」（見原判決第十五頁第七
      行至第十行，筆錄見第一審卷第二十二頁背面、第一五一
      頁）；但丙○○聽到擦撞聲音時，被告之聯結車車頭在何
      處（已通過擦撞處；或尚未到達擦撞處）？於偵審中始終
      未曾調查、訊問。而此重要關鍵，既有丙○○在場目睹，
      自應訊問丙○○方能明瞭。(4)該財團法人成大研究發展基
      金會之鑑定結果，係建立在假設「駕駛人反應時間，以採
      用二秒為合適」及「如果被告聯結車是『連續減速煞車三
      十二公尺』至紅綠燈前才煞車停止的話」之基礎上。然而
      ，依據交通部六十六年十月二十七日交路字第一○二七
      五號函所檢附之「汽車行駛距離及反應距離一覽表」記載
      ，「駕駛人之一般平均反應力為四分之三秒」，該資料係
      依照美國西北大學研究資料並參照國內外道路摩擦係數等
      資料所研訂，可適用聯結車，包括曳引車及拖車。而上開
      鑑定認為，本件駕駛人反應時間，以採用「二秒」為合適
      ，與交通主管機關所函示之「四分之三秒」，差異甚大，
      其原因及依據何在？原審未予究明，即遽行判決，已有未
      合。又從肇事地點起算，至聯結車停止於路口交通號誌前
      ，計三十二公尺；現場既無煞車痕跡，則被告之聯結車是
      否確實「連續減速煞車三十二公尺」至紅綠燈前才煞車停
      止？原審未予查明，即逕以該「假設」之情況（如果被告
      聯結車是『連續減速煞車三十二公尺』至紅綠燈前才煞車
      停止的話），據以推測被告之車速約介於二十至三十公里
      之間，及必須有十五至二十五‧四公尺之距離，被告始有
      能力迴避云云，亦嫌速斷。況被告於警詢時，已承認：「
      當時之時速約十公里」（見相驗卷第六頁背面）。此部分
      陳述，何以不足採納？原判決並未說明其取捨證據之理由
      云云。
    經查：(1)證人丙○○於本次更審經具結詰問時，供證稱；
      「（你下車後看到什麼情狀？）我下車後就看到被害人躺
      在我車子的左外側，被害人及他的機車躺著角度是向著我
      的車子五十度，並非與我的車子平行，當時被害人的機車
      是壓在被害人的身上。（當庭繪製當時被害人躺著的位置
      簡圖，並庭呈）」、「（你下車後有沒有看到被告？）我
      下車後被告的車子是停在前方的紅綠燈處」、「（當時被
      告在前方的紅綠燈時有沒有路人去攔被告的車子？）我有
      看到有人跑到他駕駛座的旁邊，用手指向他比向後面，至
      於他們之間有沒有交談，因為我與他們距離七、八十公尺
      之遠，所以我不知道」、「（你聽到擦撞聲時，有沒有看
      到被告開車從你的旁邊過去？）這個我並沒有印象」、「
      （被害人撞到你的車子後，有沒有再被其他的車輛撞到？
      ）這個我不知道」、「（你聽到擦撞聲距你下車大約有多
      久的時間？）我聽到擦撞聲後，是慢慢的往路邊靠，然後
      熄火下車，過程不到半分鐘」、「（被害人的屍體是否被
      她的機車壓著？）是的」、「（你在將車子停好之前，有
      沒有從你的後視鏡看到被告的車子？）當時我不知道」、
      「（你開車的時候有沒有發現你的車子後方有聯結車跟在
      你的後面？）我沒有注意到」、「（對你於警訊時供述有
      一部大型的拖車經過等語有何意見？）證人答我下車後是
      看到被告的車子從那邊經過尚未到紅綠燈，是快到紅綠燈
      的地方」、「（被告都是在你的前方，還是在你的後方？
      ）我不知道」、「（你下車的時候有沒有注意到後方有無
      來車？）我停到路邊的時候應該是不會被後方的車子撞到
      」、「（你打方向燈要往路邊的時候才聽到碰撞的聲音？
      ）是的。當時我的車頭已經停到路邊了，只有車尾尚未扶
      正而已，所以被害人才會撞到我的左後方。」、「（你當
      時有沒有注意到後方有沒有來車？）我當時並沒有注意到
      」等語；是依證人丙○○上開所言，並不能明確指證被告
      之聯結車車頭在何處，是尚難以證人丙○○之上開證述，
      證明被告當時已察見前行之小客車與被害人機車發生擦撞
      之情事。(2)有關交通部六十六年十月二十七日交路字第
      一○二七五號函所檢附之「汽車行駛距離及反應距離一覽
      表」記載，「駕駛人之一般平均反應力為四分之三秒」，
      該資料係依照美國西北大學研究資料並參照國內外道路摩
      擦係數等資料所研訂，可適用聯結車，包括曳引車及拖車
      。而上開鑑定認為，本件駕駛人反應時間，以採用「二秒
      」為合適，與交通主管機關所函示之「四分之三秒」，差
      異甚大部分。茲查上開交通部函，亦同時載明「但應就各
      該道路實際路況，依據學理研究其對車速之影響，加以修
      正，無法比照該表訂定適用於各種特殊路況之車速推表算
      表」等情（見本院更三卷第五五一頁）；查肇事路段各類
      店家的各色燈光混雜以及複雜的車流燈光導致事故路段視
      線不佳，此有現場照片可按（見警卷第十頁），是上開基
      金會據此認為被告駕駛聯結車反應時間，以採用二秒為合
      適，亦無不當。(3)有關上開基金會函覆：「假設」如果被
      告聯結車是連續減速剎車三十二公尺至紅綠燈前才剎車停
      止的話，而推測被告之車速約介於二十至三十公里，及必
      須有十五至二十五．四公尺，被告才有能力加以迴避部分
      。誠如上開四之（三）之之(2)所述，即該基金會業已審
      酌事故現場內並沒有聯結車緊急剎車的輪胎痕，因此認定
      聯結車在抵達紅綠燈口前並沒有緊急剎車，則排除上開被
      告所駕駛之聯結車有緊急剎車之情況，再由於事故時間已
      經是夜間十九時三十分許，而且事故路段各類店家的各色
      燈光混雜以及複雜的車流燈光導致事故路段視線不佳，因
      此駕駛人反應時間，以採用二秒為合適；及依證人丙○○
      所言該聯結車快到紅綠燈時，始被攔下等語，與被告於警
      詢時供述：「當時之時速約十公里」等語以觀（見相驗卷
      第六頁反面），而一般車輛在見到前方有紅燈時，均會減
      速慢行，即被告當時係處於減速停車過程中，依卷內上開
      基金會函覆所附之表二，則被告聯結車車頭距離已經倒地
      被害人，僅有八．一公尺，如此被告亦無能力加以迴避撞
      擊已經倒地的被害人，是上開基金會函覆之情形尚非不可
      採用。(4)被害人所騎機車擦撞丙○○之小客車左後保險桿
      時，被告之聯結車車頭及前車身業已經過而正處於迴避中
      ，已見前述。其餘各情，本院再函查財團法人成大研究發
      展基金會表示意見，經該基金會九十四年三月二十八日成
      大研基建字第○五八○號函覆本院稱：1.根據聯結車停車
      位置，本鑑定人不認為乙○○有看到機車與小客車發生擦
      撞；又聯結車與小客車在本案中不是單純的在行駛中前後
      車的關係，聯結車沒有追撞小客車，所以沒有未與前車保
      持安全距離致閃避不及之問題；2.本件相關跡證無法指稱
      （釐清）機車撞及小客車時，聯結車車頭尚未繞過小客車
      車尾，又以事故地點當時道路環境，即使聯結車車頭尚未
      繞過小客車車尾，乙○○也不可能只注意右側自小客車動
      態；3.本分析傾向聯結車的擦痕與機車有關，只是必須再
      度重申「有擦痕不一定與形成事故的原因有關」，必須考
      慮是否可能迴避。其次本案不是聯結車未與自小客車保持
      安全間隔跟車距，致被害人機車無處可避而擦撞小客車，
      而是因為自小客車的停車行為導致被害人機車無處可避而
      擦撞小客車等語（見本院更二卷第九十八頁、第九十九頁
      ）4.又在道路交通事故之刑事案件上，參與交通行為之一
      方，遵守交通法規秩序，自得信賴同時參與交通行為之對
      方或其他人，亦必會遵守交通法規秩序，不致有違反交通
      法規秩序之行為發生，因此，對於對方或其他人因違反交
      通法規秩序之行為所導致之危險結果，即無注意防免之義
      務，從而得以免負過失責任；此即所謂信賴原則，最高法
      院八十六年度台上字第二四六二號判決參照。再刑法上之
      過失，其過失行為與結果間，在客觀上有相當因果關係始
      得成立。所謂相當因果關係，係指依經驗法則，綜合行為
      當時所存在之一切事實，為客觀之事後審查，認為在一般
      情形下，有此環境、有此行為之同一條件，均可發生同一
      之結果者，則該條件即為發生結果之相當條件，行為與結
      果即有相當之因果關係。反之，若在一般情形下，有此同
      一條件存在，而依客觀之審查，認為不必皆發生此結果者
      ，則該條件與結果不相當，不過為偶然之事實而已，其行
      為與結果間即無相當因果關係。最高法院七十六年台上字
      第一九二號著有判例。是本案聯結車沒有追撞小客車，即
      沒有未與前車保持安全距離致閃避不及之情形，而係同案
      已判決確定之被告丙○○所駕駛之自小客車不當靠邊停車
      行為導致被害人機車無處可避而擦撞小客車，致使被害人
      人車倒地，為被告所駕駛聯結車後節拖車之右後輪輾軋致
      死，惟依卷內證據並無法證明被告違反交通法規或秩序，
      依前開所述，被告並無注意義務之違反，被告之行為與被
      害人之死亡結果，難認有相當之因果關係。
五、綜上各情，參互觀之，本件被害人雖為被告所駕駛之聯結車
    後節拖車之右後輪輾軋致死，但已超出被告當時所能注意及
    反應之合理範圍，要非其當時所能注意防範，被告之行為與
    被害人之死亡結果，客觀事後審查，並無所謂有相當之因果
    關係。此外，復查無其他積極證據足資佐證被告有何過失而
    致人於死之犯行，且檢察官就此部分亦未再提出其他補強證
    據以資證明，自難僅以被害人為被告駕駛之聯結車車輪輾軋
    致死，即遽認被告有何業務過失致死之犯行，應認不能證明
    被告犯罪。
六、原審疏未詳究，遽對被告乙○○論處業務過失致死之罪刑，
    自有未合。被告乙○○上訴意旨，否認犯罪，指摘原審對其
    判決不當，自為有理由，應由本院將原審此部分判決予以撤
    銷，改諭知被告乙○○無罪。
據上論斷，應依刑事訴訟法第三百六十九條第一項前段、第三百
六十四條、第三百零一條第一項，判決如主文。
本案經檢察官劉欽銘到庭執行職務。
中　　華　　民　　國　　94　　年　　12　　月　　22　　日
            　　　刑事第一庭    審判長法  官  黃崑宗
                                      法  官  蔡長林
                                      法  官  田平安
以上正本證明與原本無異。
檢察官如不服本判決，應於收受本判決後十日內向本院提出上訴
書。其未敘述上訴理由者並得於提起上訴後十日內向本院補提理
由書。
　　　　　　　　　　　　　　　　　　　書記官  劉岳文
中　　華　　民　　國　　94　　年　　12　　月　　23　　日
